臺灣臺中地方法院民事判決
111年度小字第4號
原      告  黃順清  
訴訟代理人  林亮宇律師
複  代理人  吳建宏  
訴訟代理人  王雲玉律師
被      告  洪翠鳳即愛禮太陽堂餅店


上列當事人間請求返還不當得利事件，本院於民國111年9月13日
言詞辯論終結，判決如下：
    主      文
被告應給付原告新臺幣6萬0,267元，及其中新臺幣6萬元自民國1
11年7月20日起至清償日止，按年息5%計算之利息。
原告其餘之訴駁回。
訴訟費用（除撤回部分外）新臺幣1,000元由被告負擔新臺幣667
元，餘新臺幣333元由原告負擔。
本判決第一項得假執行。
    事實及理由
甲、程序方面：
一、本件被告未於最後言詞辯論期日到場，核無民事訴訟法第38
    6條各款所列情形，故依原告之聲請，由其一造辯論而為判
    決。
二、通常訴訟事件因訴之變更或一部撤回，致其訴之全部屬於民
    事訴訟法第436條之8之範圍者，承辦法官應以裁定改用小額
    程序，並將該通常訴訟事件報結後改分為小額事件，由原法
    官或受命法官依小額程序繼續審理，同一地方法院適用簡易
    程序審理事件事務分配辦法第4條第2項定有明文。原告起訴
    聲明原請求「㈠被告應將愛禮太陽堂餅店（商業統一編號：0
    0000000號，下稱系爭商號）之商業登記地址自門牌號碼臺
    中市○○區○○○道0段000號1樓（原臺中港路2段24之15號，下
    稱系爭建物）辦理遷出登記。㈡被告應給付原告新臺幣（下
    同）9萬元，及自起訴狀繕本送達被告翌日起至清償日止，
    按年息5%計算之利息。㈢被告應自起訴狀繕本送達被告翌日
    起至完成第1項遷出商業登記之日止，按月給付原告1,500元
    。㈣願供擔保，請准宣告假執行。」迭經變更，嗣因被告自
    行於民國111年7月27日註銷營業登記，原告遂於同年9月6日
    具狀撤回第1項關於遷出登記之聲明，另就第3項聲明變更為
    「被告應自起訴狀繕本送達被告翌日起至111年7月27日，按
    月給付原告1,500元。」（見本院卷第117頁）。被告對此未
    為反對之表示，依法視為同意撤回。本件起訴狀繕本係於11
    1年7月19日送達被告（見本院卷第69頁），是依原告變更後
    訴之聲明，訴訟標的金額共計9萬0,400元（第2項聲明9萬元
    加計第3項聲明1,500元×8日/30日＝400元）已在10萬元以下
    ，全部屬民事訴訟法第436條之8第1項規定之範圍，應適用
    小額訴訟程序，故依職權改行小額訴訟程序審理（原案號：
    111年度訴字第1731號）。
乙、實體方面：
一、原告主張：其自96年7月25日起取得系爭建物所有權，詎被
    告自93年間即將系爭商號登記於該址，直到111年7月27日始
    辦理遷出營業登記，被告無權使用系爭建物辦理營業登記，
    自屬受有利益，致其受有損害，原告依民法第179條規定請
    求被告自起訴時起回溯5年相當於租金之不當得利共計9萬元
    ，另自起訴狀繕本送達被告翌日起至111年7月27日被告遷出
    營業登記之日止按月給付1,500元，而提起本件訴訟等語，
    並聲明：㈠被告應給付原告新臺幣9萬元，及自起訴狀繕本送
    達被告翌日起至清償日止，按年息5%計算之利息。㈡被告應
    自起訴狀繕本送達被告翌日起至完成第1項遷出商業登記之
    日止，按月給付原告1,500元。㈢願供擔保，請准宣告假執行
    。
二、被告則以：其原承租系爭建物經營系爭商號，嗣於96年3月
    間解除租約並停業搬離，然疏未辦理註銷營業登記，嗣原告
    起訴後，其已辦理註銷營業登記。其不知原屋主已出售系爭
    建物，於搬離後實際上已無在該處營業，自無不當得利可言
    。況原告購買系爭建物時未注意系爭建物之使用狀況，亦應
    自負其責等語，資為抗辯，並聲明：原告之訴駁回。
三、本院的判斷：
  ㈠無法律上之原因而受利益，致他人受損害者，應返還其利益
    ，民法第179條前段定有明文。又無權使用他人之物，欠缺
    債權、物權，或其他用益權利時，其受有應歸屬權利人之利
    益，欠缺正當依據，應屬無法律上原因。
  ㈡經查：
　  1.系爭建物為原告於96年7月25日取得所有權，而被告獨資
      於93年11月16日設立系爭商號，登記地址為系爭建物，已
      於111年7月27日註銷登記等情，業據本院會同兩造於111
      年8月16日整理簡化爭點時列為不爭執事項（見本院卷第1
      13頁）。
　  2.依商業登記法第4條規定，商業需經所在地主管機關登記
      始能成立，如未登記即以商業名義經營業務或為其他法律
      行為者，依同法第31條規定，商業所在地主管機關應命行
      為人限期辦妥登記；屆期未辦妥者，處1萬元以上5萬元以
      下罰鍰，並得按次處罰，故一般民眾為設立商業而支付對
      價以承租符合規定之處所辦理登記，所在多有，此觀諸原
      告提出之網頁資料亦足為憑（見本院卷第31至34頁）。是
      被告將系爭商號登記於系爭建物，亦屬使用原告之系爭建
      物而屬受有登記利益。被告辯稱其實際上未營業而沒有獲
      得利益云云，自無可取。又原告所有系爭建物既遭被告經
      營之系爭商號為商業登記，自足認其因此受有損害。
　  3.被告自承於96年3月即已解除租約，其所獨資經營之系爭
      商號將營業地址設立於系爭建物即無法律上原因，故原告
      主張被告應給付相當於租金之不當得利，即屬有據。
　  4.被告無權使用系爭建物之門牌地址為設立登記，因而獲得相當於租金即租用系爭建物之門牌地址為設立登記之利益。原告雖提出前述網頁資料主張應按月以1,500元計算云云，然原告提出網頁資料所載地點均為臺北市、新北市，並非系爭建物所在地之臺中市，本院認不宜以此認定本件不當得利之金額。參酌卷內臺中市關於營業登記地址租金網頁資料（見本院卷第119至126頁），本院審酌其中系爭建物條件相近者，認應以每月1,000元計算被告所應給付之不當得利。故原告得請求被告給付自本件繫屬回溯5年之不當得利6萬元（計算式：1,000元×12月×5年＝60,000元），及自起訴狀繕本送達被告翌日即111年7月20日起至同年月27日之不當得利267元（計算式：1,000元×8日÷30日＝267元，元以下四捨五入），合計共6萬0,267元。
　  5.至被告辯稱原告於購買系爭建物時未注意系爭建物之使用
      狀況，亦應自負其責云云，經本院當庭確認此部分抗辯之
      真意為何，被告表示一般購買房屋均需注意是否為凶宅或
      其他情況，故原告於購買系爭建物時即應查明云云（見本
      院卷第112頁）。然原告縱明知購入之系爭建物遭他人占
      用或設立商業登記，亦僅屬其得否對出賣人主張權利瑕疵
      擔保或不完全給付責任問題，非可以此正當化被告無權使
      用系爭建物為商業登記之行為，更無從以此即認原告不得
      請求返還不當得利，被告此部分辯解亦無可取。
  ㈢給付無確定期限者，債務人於債權人得請求給付時，經其催
    告而未為給付，自受催告時起，負遲延責任。其經債權人起
    訴而送達訴狀，或依督促程序送達支付命令，或為其他相類
    之行為者，與催告有同一之效力；又遲延之債務，以支付金
    錢為標的者，債權人得請求依法定利率計算之遲延利息。但
    約定利率較高者，仍從其約定利率；應付利息之債務，其利
    率未經約定，亦無法律可據者，週年利率為百分之五，民法
    第229條第2項、第233條第1項及第203條分別定有明文。本
    件原告對被告之上開債權，均屬無確定期限之給付，自應經
    原告之催告而未為給付，被告始負遲延責任。準此，原告請
    求被告就上開6萬元部分自起訴狀繕本送達被告之翌日即111
    年7月20日起，按年息5%計付遲延利息，核無不合。
四、結論：
    綜上所述，原告依民法第179條規定請求被告給付6萬0,267
    元，及其中6萬元自111年7月20日起至清償日止，按年息5%
    計算之利息，為有理由，應予准許。逾此範圍之請求，為無
    理由，應予駁回。
五、假執行
    本判決所命給付之金額未逾50萬元，依民事訴訟法第389條
    第1項第5款規定，應依職權宣告假執行。至原告雖陳明願供
    擔保，請准宣告假執行，然此僅備其勝訴時，預促本院上述
    職權發動之注意，故不另為准駁之諭知。被告已表明無意願
    供擔保免為假執行（見本院卷第110頁），本院認亦無依民
    事訴訟法第392條第2項規定依職權宣告免為假執行，附帶說
    明之。
六、本件事證已臻明確，兩造其餘攻擊防禦方法及證據，經本院
    斟酌後，對於判決之結果不生影響，故不再逐一論列，併此
    敘明。
七、依民事訴訟法第436條之19第1項、第79條規定，本件訴訟費
    用額確定為1,000元（即原告繳納之第一審裁判費），應由
    被告負擔667元，餘333元由原告負擔。
中　　華　　民　　國　　111 　年　　9 　　月　　27　　日
                  民事第五庭    法　官　施懷閔
以上為正本係照原本作成。
如不服本判決，應於送達後20日內，以判決違背法令為理由，向
本院提出上訴狀並表明上訴理由（上訴理由應表明一、原判決所
違背之法令及其具體內容；二、依訴訟資料可認為原判決有違背
法令之具體事實），如於本判決宣示後送達前提起上訴者，應於
判決送達後20日內補提上訴理由書（須附繕本）。並應繳納上訴
費新臺幣1,500元，如未繳納，依民事訴訟法施行法第9條之規定
，認當事人明知上訴要件有欠缺，逕以裁定駁回其上訴。
中　　華　　民　　國　　111 　年　　9 　　月　　27　　日
                                書記官　張宏賓